臺灣高雄地方法院民事判決
110年度鳳簡字第475號
原      告  蕭尚儀  
被      告  章鳳麟  
                      指定送達地址：高雄市○○區○○路00號10樓之3
訴訟代理人  謝明佐律師
上列當事人間請求返還不當得利事件，本院於民國111年7月11日
言詞辯論終結，判決如下：                
    主      文
被告應給付原告新臺幣壹拾壹萬捌仟壹佰伍拾元，及自民國一一
○年四月九日起至清償日止，按週年利率百分之五計算之利息。
原告其餘之訴駁回。
訴訟費用新臺幣參仟貳佰元由被告負擔百分之四十，餘由原告負
擔。
本判決第一項得假執行。但被告以新臺幣壹拾壹萬捌仟壹佰伍拾
元為原告預供擔保，得免為假執行。
    事實及理由
一、原告主張：訴外人潘○○原為「鳳山花都社區」（下稱系爭大
    樓）區分所有權人，並為高雄市○○區○○○段0000○號建物（建
    物共有部分之權利範圍為10000分之57，門牌號碼：高雄市○
    ○區○○○街000號，下稱系爭7634建號房屋）之所有權人，系
    爭7634建號房屋之共有部分權利範圍10000分之57即為系爭
    大樓地下室編號76號平面車位（下稱系爭車位），是潘○○已
    取得系爭車位使用權。訴外人曾○○於民國103年2月5日以拍
    賣為原因移轉登記取得系爭7634建號房屋（含專有部分及共
    有部分）後，曾○○於108年1月25日以買賣為原因將系爭7634
    建號房屋（含專有部分及共有部分）移轉登記予原告，原告
    亦取得系爭車位使用權。被告自103年2月5日起至110年1月5
    日止，合計83個月，無權占有系爭車位，受有相當於租金之
    不當得利，按高雄市政府交通局路邊停車收費每日新臺幣(
    下同)120元為計算，每月相當於租金之不當得利為3,600元(
    計算式：120×30＝3,600)，被告應給付298,800元(計算式：3
    ,600×83＝298,800)，而曾○○或原告於被告前開無權占有系爭
    車位期間均未繳納系爭車位之清潔費。曾○○已將自103年2月
    5日起至108年1月25日止，對系爭車位無法使用之求償請求
    權讓與原告等語。為此，爰依不當得利、債權讓與之法律關
    係提起本訴，並聲明：被告應給付原告298,800元，及自支
    付命令送達翌日起至清償日止，按週年利率5％計算之利息。
二、被告則以：被告於101年11月30日與潘○○簽訂不動產買賣契
    約書，約定被告以500,000元向潘○○購買系爭車位及應有部
    分（下稱系爭買賣契約），被告取得系爭車位使用權後，自
    101年11月30日起至110年1月5日止向系爭大樓管理委員會繳
    納系爭車位清潔費。曾○○雖於103年2月5日移轉登記取得系
    爭7634建號房屋所有權，惟拍定部分不包括系爭車位，原告
    嗣於108年1月25日取得系爭7634建號房屋之所有權，自無包
    括系爭車位使用權。退步言之，縱認原告主張為有理由，原
    告於107年10月3日透過仲介訴外人李彥彬強行占有系爭車位
    ，顯見被告自該日起已無占有系爭車位。原告請求相當於租
    金之不當得利請求權應適用民法第126條規定之5年時效，被
    告就逾5年時效部分為時效抗辯。又被告自103年2月起至105
    年12月止，計35個月，每月系爭車位清潔費350元，合計12,
    250元(計算式：35×350＝12,250)；自106年1月起至109年12
    月止，計48個月，每月系爭車位清潔費200元，合計9,600元
    (計算式：48×200＝9,600)，總計21,850元，被告為原告代墊
    系爭車位清潔費21,850元，與原告本件請求金額互為抵銷等
    語置辯。並聲明：原告之訴駁回。
三、兩造不爭執事項：
(一)依系爭大樓全體區分所有權人之分管特約約定，系爭車位係
    由系爭7634建號房屋之區分所有權人取得專用權。
(二)被告原為高雄市○○區○○○段0000○號（建物共有部分之權利範
    圍為10000分之23，門牌號碼：高雄市○○區○○○街000號，下
    稱系爭7631建號房屋）之所有權人，於111年3月21日以買賣
    為登記原因將系爭7631建號房屋移轉登記予訴外人謝○○。
(三)系爭7634建號房屋所有權人原為潘○○，潘○○曾於101年11月3
    0日與被告簽訂不動產買賣契約書，約定被告以500,000元購
    買系爭車位使用權及應有部分，潘○○應於101年12月15日起3
    個月內將系爭車位應有部分移轉登記給被告，潘○○並簽立票
    面金額500,000元之本票（下稱系爭本票）給被告作為擔保
    ，潘○○未依約履行將系爭車位應有部分移轉登記予被告之義
    務，被告持系爭本票向本院聲請強制執行潘○○之財產並獲償
    500,000元。
(四)被告購入系爭7631建號房屋時並無停車位；潘○○購入系爭76
    34建號房屋，係附有系爭車位之共有專用權，故系爭7634建
    號房屋之建物登記內容，其中應有部分權利範圍10000分之3
    4即為系爭車位共有專用權之表彰。
(五)訴外人臺灣新光商業銀行股份有限公司向本院聲請拍賣系爭
    7634建號房屋（含專有部分及共有部分），由曾○○於103年1
    月8日拍定，並於103年1月15日繳足價金，經本院於103年1
    月17日發給權利移轉證書，並於103年2月5日完成所有權移
    轉登記。
(六)曾○○於108年1月25日以買賣為原因將系爭7634建號房屋（含
    專有部分及共有部分）之所有權移轉登記予原告。原告嗣於
    110年6月15日以買賣為原因將系爭7634建號房屋移轉登記予
    訴外人張○○。
四、本院得心證之理由：
(一)查觀諸系爭大樓全體區分所有權人之分管特約，系爭車位原
    係由系爭7634建號房屋之原所有權人即潘○○取得使用權。潘
    ○○於101年11月30日與被告簽訂系爭買賣契約，約定以500,0
    00元將系爭車位出賣予被告。又曾○○於103年2月5日取得系
    爭7634建號房屋（含專有部分及共有部分）所有權，嗣於10
    8年1月25日以買賣為原因，將系爭7634建號房屋（含專有部
    分及共有部分）之所有權移轉登記予原告，曾○○另將自103
    年2月5日起至108年1月25日止，對系爭車位無法使用之求償
    請求權全數讓與原告等事實，有系爭買賣契約、曾○○以拍賣
    為原因取得系爭7634建號房屋及其坐落鳳山區竹子腳283-19
    地號土地之土地登記申請書、本院103年1月17日雄院隆102
    司執治字第55648號不動產權利移轉證書、原告與曾○○之合
    夥購買房地停車位與停車位被占用求償債權讓與及委任契約
    書在卷可稽(本院卷第19至21、211至221、411至416頁)，為
    兩造所不爭執，此部分事實，首堪認定。　　
(二)本件原告主張對於系爭車位有使用權，且被告自103年2月5
    日起至110年1月5日止無權占有系爭車位之事實，業據其提
    出系爭7634建號房屋所有權狀、社東郵局存證號碼000025號
    存證信函暨回執為證(本院卷第17、23至35頁)，為被告所否
    認，並以上情置辯。經查：
　⑴按各共有人對於該共同使用部分之設施，雖可依其共有部分
    之經濟目的，加以使用或約定分管，但使用權為所有權之積
    極權能之一，不得與所有權分離而單獨為買賣標的。又地下
    室停車位共同使用部分，與建物專有部分，具有密切不可分
    之主從關係，建物專有部分所有人，不得將共同使用部分之
    車位使用權單獨出售他人，或保留車位使用權而將建物專有
    部分出售他人(最高法院85台上字第569號判決、87年度台上
    字第2199號判決意旨參照)。
　⑵觀諸系爭7631建號謄本登載共有部分權利範圍10000分之23、
    系爭7634建號謄本登載共有部分權利範圍10000分之57，
　　系爭7634建號之共有部分權利範圍相較於系爭7631建號多出
    10000分之34，有前開建號登記公務用謄本在卷可稽(本院卷
    第317至325頁)，又被告購入系爭7631建號房屋時並無停車
    位；潘○○購入系爭7634建號房屋，係附有系爭車位之共有專
    用權，故系爭7634建號房屋之建物登記內容，其中應有部分
    權利10000分之34即為系爭車位共有專用權之表彰(不爭執事
    項四)，是系爭車位使用權附隨在系爭7634建號共同使用部
    分，即為系爭7634建號之共有部分權利範圍10000分之34，
    足認曾○○、原告先後於103年2月5日、108年1月25日已取得
    系爭7634建號房屋所有權及系爭車位使用權。　　
　⑶被告抗辯已向潘○○購買系爭車位使用權等語，惟觀諸系爭買
    賣契約第8條約定：「買方承諾賣方三個月處理此案，過公
    共設施之程序給買方，否則放棄法律抗辯權，被買方告詐欺
    罪無誤」、第9條約定：「雙方除不可抗力之事由外，賣方
    若屆時未能依約履行，除退還向買方所收之價款外，應再支
    付所收到之價款相等金額（壹）倍返還之違約金予買方，買
    方若有違反本契約內之條款時，賣方可沒收買方已給付之全
    部價款，並不經催告本契約即可解除，所有費用由違約之一
    方支付，雙方絕無異議」，有系爭買賣契約在卷可稽(本院
    卷第211至221頁)，又被告於本院108年度簡上字第150號案
    件審理時稱：潘○○於3個月後未能將系爭車位應有部分過戶
    給伊，即持系爭本票聲請強制執行，有執行到500,000元等
    語(本院卷第406至407、427至428頁)，且被告確有持系爭本
    票向臺灣屏東地方法院(下稱屏東地院)聲請本票裁定，經屏
    東地院102年度司票字第228號裁定確定在案，被告復持前開
    裁定作為執行名義向屏東地院對潘○○之財產聲請強制執行並
    獲得全數清償乙節，有屏東地院102年度司票字第228號裁定
    、屏東地院102年度司執字第55648號強制執行分配表存卷可
    稽（本院卷第425、429至430頁）。是以，潘○○既未依系爭
    買賣契約將系爭車位應有部分移轉登記予上訴人之義務，已
    屬違約，原告則對潘○○之財產聲請強制執行並取回已支付系
    爭車位買賣價金500,000元，堪認系爭買賣契約業已解除，
    被告自不得依系爭買賣契約主張對系爭車位有使用權，被告
    此部分抗辯，不足採信。
  ⑷被告復抗辯自107年10月3日起已無占用系爭車位等語，惟觀
    諸被告於臺灣高雄地方檢察署109年度他字第6728號案件中
    稱：我於101年11月30日向潘○○購買系爭車位，因為系爭車
    位沒有所有權狀，嗣曾○○拍賣取得系爭7634建號房屋，再透
    過李彥彬將系爭7634建號房屋出賣予原告，原告就主張系爭
    車位為其所有，我於107年11月25日在系爭車位鎖上一個鎖
    頭，107年12月8日發現該鎖頭不見了，應該是李彥彬偷走等
    語，有此詢問筆錄在卷可稽，且為被告所不爭執(本院卷第4
    05、431至433頁)，是被告於107年11月25日仍得在系爭車位
    鎖上鎖頭之方式占有系爭車位，顯見被告並非自107年10月3
    日起已無占用系爭車位。又本院就103年2月5日起至110年1
    月5日止之期間係由何人租用系爭車位並繳納清潔費乙節，
    函詢系爭大樓管理委員會，其函覆稱：系爭大樓於104年以
    前資料因時間久遠已不存在，自105年1月起至108年12月止
    ，共計48個月，租用系爭車位者為被告等語，有系爭大樓管
    理委員會110年10月15日花(110)字第1101015號函在卷可稽(
    本院卷第137頁)，及被告於本院審理中稱：其自101年11月3
    0日起至110年1月5日止向系爭大樓管理委員會繳納系爭車位
    清潔費等語(本院卷第205頁)，況且被告於107年10月初即知
    悉系爭車位使用權歸屬已有爭議，仍持續繳納系爭車位清潔
    費予系爭大樓管理委員會，倘若被告未繼續占有系爭車位，
    殊難想像被告無償為非親屬或友人關係之原告繳納系爭車位
    清潔費長達2年有餘之時間，是被告此部分抗辯，不足採信
    。
　⑸從而，曾○○、原告先後於103年2月5日、108年1月25日取得系
    爭7634建號房屋所有權及系爭車位使用權，被告自103年2月
    5日起至110年1月5日止占有系爭車位，業已認定如前述，被
    告復未提出占有系爭車位之合法權源，是原告主張被告自10
    3年2月5日起至110年1月5日止無權占有系爭車位，應屬可採
    。
(三)原告主張系爭車位每月相當於租金之不當得利為3,600元，
    請求被告給付自103年2月5日起至108年1月25日止相當於租
    金之不當得利298,800元之事實，雖據其提出高雄市政府交
    通局之鹽埕區路邊停車場收費資料為證(本院卷第349至351
    、366頁)，為被告所否認，並以上情置辯。經查：
  ⑴按利息、紅利、租金、贍養費、退職金及其他1年或不及1年
    之定期給付債權，其各期給付請求權，因5年間不行使而消
    滅；時效完成後，債務人得拒絕給付，民法第126條、第144
    條第1項分別定有明文。次按租金請求權因五年間不行使而
    消滅，為民法第126條所明定；無法律上之原因而使用他人
    房屋，可能獲有相當租金之利益亦為社會通常之觀念，名稱
    雖與租金異，然實質上仍為使用房屋之代價；又無法律上之
    原因而獲得相當於租金之利益，致他人受損害時，如該他人
    返還利益請求權已逾租金短期消滅時效之期間，對於相當於
    已罹消滅時效之租金之利益，不得依不當得利之法則，請求
    返還(最高法院96年度台上字第2660號判決、98年度台上字
    第2496號判決意旨參照)。查被告自103年2月5日起至110年1
    月5日止無權占有系爭車位，業已認定如前述，而原告請求
    被告返還無權占有系爭車位之不當得利，既屬於相當於租金
    之利益，揆諸前開說明，應適用5年短期時效，被告就原告
    之不當得利請求權為時效抗辯，尚屬可採。是原告向本院對
    被告聲請支付命令，支付命令於110年3月29日寄存送達被告
    (本院卷第69頁)，於110年4月8日生送達效力，原告僅得請
    求自支付命令狀送達翌日即110年4月9日往前回溯5年，即自
    105年4月10日起算之相當於租金之不當得利，從而，原告得
    請求被告給付相當於租金之不當得利之期間應為105年4月10
    日起至110年1月5日止。
　⑵復按無法律上之原因而受利益，致他人受損害者，應返還其
    利益。民法第179條定有明文。又不當得利之法則請求返還
    不當得利，以無法律上之原因而受利益，致他方受有損害為
    其要件，故其得請求返還之範圍，應以對方所受之利益為度
    ，非以請求人所受損害若干為準。而無權占有停車位可能獲
    得相當於租金之利益，為社會通常之觀念，準此，原告請求
    被告返還占用系爭車位所獲利益，並以系爭車位之租金或附
    近地段停車收費行情作為參考基準，尚屬適當。經查，被告
    於本院審理中稱：我於107年10月5日前將系爭車位出租予訴
    外人蘇美珍；我向蘇美珍每月收取系爭車位租金2,500元，
    再從中拿取200元或350元繳納系爭車位清潔費等語，為原告
    不爭執(本院卷第291、405頁)。又本院就103年2月5日起至1
    10年1月5日止之期間函詢蘇美珍有無向被告承租系爭車位乙
    節，其函覆稱：曾向被告承租系爭車位，每月租金2,500元
    、車位清潔費由被告支付等語，有此書狀在卷可稽(本院卷
    第393頁)；本院就系爭7634建號房屋附近路邊停車收費狀況
    函詢高雄市政府交通局，其函覆稱：自103年2月5日起至107
    年5月31日止，若停放1日需繳納停車費用為90元；自107年6
    月1日起至110年1月5日止，若停放1日需繳納停車費用為60
    元等語，有高雄市政府交通局111年6月8日高市交停管字第1
    1140191800號函在卷可稽(本院卷第383至384頁)，是被告向
    蘇美珍收取系爭車位每月租金為2,500元，該數額與系爭763
    4建號房屋附近路邊停車收費行情大致相符，是系爭車位每
    月相當於租金之不當得利2,500元為適當，堪以認定，是原
    告主張系爭車位每月相當於租金之不當得利3,600元，尚屬
    無據。
  ⑶從而，原告主張被告自105年4月10日起至110年1月5日止，無
    權占有系爭車位，合計56個月，每月相當於租金之不當得利
    為2,500元，合計140,000元(計算式：56×2,500＝140,000)，
    請求被告給付相當於租金之不當得利140,000元，為有理由
    。
(四)再按二人互負債務，而其給付種類相同，並均屆清償期者，
    各得以其債務，與他方之債務，互為抵銷；債之請求權雖經
    時效而消滅，如在時效未完成前，其債務已適於抵銷者，亦
    得為抵銷，民法第334條第1項前段、第337條分別定有明文
    。查被告抗辯：其自103年2月起至105年12月止，計35個月
    ，每月系爭車位清潔費350元，合計12,250元；自106年1月
    起至109年12月止，計48個月，每月系爭車位清潔費200元，
    合計9,600元，總計21,850元，被告已支付系爭車位清潔費2
    1,850元，與原告本件請求金額互為抵銷等語。而系爭大樓
    依105年度區分所有權人會議決議自106年1月起將車位清潔
    費從350元調降為200元一情，有系爭大樓管理委員會110年1
    1月10日花(110)字第1101110號函在卷可稽(本院卷第269頁)
    ，是被告應給付相當於租金之不當得利之期間為105年4月10
    日起至110年1月5日止，合計56個月，業已認定如前述，而
    被告自103年2月起至109年12月止既已支付系爭車位清潔費2
    1,850元，依前開規定，被告此部分抵銷抗辯，尚屬可採。
(五)從而，被告對原告負有返還相當於租金之不當得利140,000
    元之債務，原告對被告負有給付代墊系爭車位清潔費12,400
    元之債務，兩者給付內容皆為金錢，均已屆清償期，且依債
    務性質並無不能抵銷之情事，而被告於本件訴訟中已對原告
    為抵銷之意思表示，兩造互負之債務相抵銷後，原告請求被
    告給付118,150元(計算式:140,000－21,850＝118,150)，為有
    理由，應予准許，逾此範圍之請求，則無理由。
(六)末按遲延之債務，以支付金錢為標的者，債權人得請求依法
    定利率計算之遲延利息；應付利息之債務，其利率未經約定
    ，亦無法律可據者，週年利率為5％；給付無確定期限者，債
    務人於債權人得請求給付時，經其催告而未為給付，自受催
    告時起，負遲延責任。其經債權人起訴而送達訴狀，與催告
    有同一之效力，民法第233條第1項前段、第203條、第229條
    第2項亦分別定有明文。查本件屬無確定期限之債，又係以
    支付金錢為標的，揆諸上開規定，原告支付命令送達被告即
    發生催告之效力，準此，原告請求給付自支付命令送達被告
    之翌日即110年4月9日（本院卷第69頁）起至清償日止，按
    週年利率5％計算之利息，自屬有據。
五、綜上所述，原告依據不當得利、債權讓與之法律關係，請求
    被告給付原告118,150元，及自110年4月9日起至清償日止，
    按週年利率5％計算之利息，為有理由，應予准許。逾此範圍
    之請求，為無理由，應予駁回。
六、本件判決基礎已臻明確，兩造其餘攻防方法及訴訟資料經本
    院斟酌後，核與判決結果不生影響，故不另一一論述。 
七、本件原告勝訴部分係依民事訴訟法第427條適用簡易程序所
    為被告敗訴之判決，依同法第389條第1項第3款規定，應依
    職權宣告假執行，並依同法第392條第2項規定，依職權宣告
    被告如預供擔保後，得免為假執行。
八、訴訟費用負擔之依據：民事訴訟法第79條。
中　　華　　民　　國　　111 　年　　8 　　月　　12　　日
          　　　　鳳山簡易庭  法  官    藍雅筠
以上正本係照原本作成。　　　　　　　　　
如不服本判決，應於送達後20日內，向本院提出上訴狀並表明上
訴理由，如於本判決宣示後送達前提起上訴者，應於判決送達後
20日內補提上訴理由書（須附繕本）。
中　　華　　民　　國　　111 　年　　8 　　月　　12　　日
                              書記官    蔡毓琦　　
訴訟費用計算式 裁判費(新臺幣) 3,200元 合計           3,200元